---
title: "MA0501 – Tarea 5"
author: 
  - name: "Diego Alberto Vega Víquez - C38367" 
    email: "diegovv13@gmail.com"
  - name: "José Carlos Quintero Cedeño - C26152" 
    email: "jose.quinterocedeno@ucr.ac.cr"
  - name: "Gabriel Valverde Guzmán - C38060"
    email: "GABRIEL.VALVERDEGUZMAN@ucr.ac.cr"
date: today
lang: es
format:
  pdf:
    documentclass: article
    fontsize: 11pt
    linestretch: 1.3
    geometry:
      - top=2.5cm
      - bottom=2.5cm
      - left=2.5cm
      - right=2.5cm
      - headheight=15pt
      - footskip=1.25cm
    toc: true
    toc-depth: 1
    number-sections: false
    classoption:
      - oneside
      - titlepage 
    openany: true
    colorlinks: false   
    top-level-division: section
    include-in-header: 
      text: |
        \usepackage[most]{tcolorbox}
        \usepackage[hidelinks]{hyperref}
        \usepackage{setspace}
        \AtBeginDocument{\setstretch{1.0}} % ← interlineado
  html:
    code-annotations: hover
    toc: true
    toc-depth: 1
    toc-location: left
    toc_float: yes
    html-math-method: katex
    css: styles.css
    df_print: paged
    theme: flatly
    highlight: tango
    embed-resources: true
    page-layout: full
editor: 
  markdown: 
    wrap: 72
---

\newpage

# Ejercicio 1

::: {.callout-note title="Instrucción del ejercicio 1"}

Implemente en **R** los algoritmos de derivación numérica vistos en clase.  
Se deben implementar los siguientes:

- `Der2Puntos(X0, h)`  
  (* Calcula la derivada de F usando la fórmula de 2 puntos *)

- `Der3PuntosA(X0, h)`  
  (* Calcula la derivada de F usando la fórmula de 3 puntos - fórmula A *)

- `Der3PuntosB(X0, h)`  
  (* Calcula la derivada de F usando la fórmula de 3 puntos - fórmula B *)

- `Der5PuntosA(X0, h)`  
  (* Calcula la derivada de F usando la fórmula de 5 puntos - fórmula A *)

- `Der5PuntosB(X0, h)`  
  (* Calcula la derivada de F usando la fórmula de 5 puntos - fórmula B *)

:::

**Solución**  
*(Implementación en R de las cinco funciones para derivación numérica)*

```{r}
Der2Puntos <- function(f, x_0, h) {
  return((f(x_0 + h) - f(x_0)) / h)
}

Der3PuntosA <- function(f, x_0, h) {
  return(((-3 / 2) * f(x_0) + 2 * f(x_0 + h) - (1 / 2) * f(x_0 + 2 * h)) /
           h)
}

Der3PuntosB <- function(f, x_0, h){
  return(((-1/2)*f(x_0 - h) + (1/2)*f(x_0 + h))/h)
}

Der5PuntosA <- function(f, x_0, h){
  return(( (-25/12)*f(x_0) + 4*f(x_0 + h) - 3*f(x_0 + 2*h) +
             (4/3)*f(x_0 + 3*h) - (1/4)*f(x_0 + 4*h) ) / h)
}

Der5PuntosB <- function(f, x_0, h){
  return(( f(x_0 - 2*h) - 8*f(x_0 - h) + 8*f(x_0 + h) - f(x_0 + 2*h) ) / (12*h))
}
```


# Ejercicio 2

::: {.callout-note title="Instrucción del ejercicio 2"}

Sea $f(x) = x^3 e^{x^2} - \sin x$.  
Para $h = 0.01$ y $h = 0.001$, aproxime $f'(2.19)$ usando todos los métodos implementados en el ejercicio 1.  
Compare con el valor exacto.  
¿Cuál es la mejor aproximación?

:::

**Solución**  
*(Cálculo de $f'(2.19)$ mediante las cinco fórmulas de derivación y comparación con la derivada analítica exacta.)*

```{r}
f <- function(x) (x^3)*exp(x^2) - sin(x)
df <- function(x) 3*(x^2)*exp(x^2) + 2*(x^4)*exp(x^2)-cos(x)
x <- 2.19
h1 <- 0.01
h2 <- 0.001

print("f'(2.19) con dos puntos")
Der2Puntos(f, x, h1)
Der2Puntos(f, x, h2)
df(x)

print("f'(2.19) con tres puntos")
Der3PuntosA(f, x, h1)
Der3PuntosA(f, x, h2)
Der3PuntosB(f, x, h1)
Der3PuntosB(f, x, h2)

print("f'(2.19) con 5 puntos")
Der5PuntosA(f, x, h1)
Der5PuntosA(f, x, h2)
Der5PuntosB(f, x, h1)
Der5PuntosB(f, x, h2)

```
Es claro que entre más pequeño el valor de h escogido, mejor va a ser la aproximación. Lo mismo sucede con la cantidad de nodos usados para estimar la derivada en el punto. 

# Ejercicio 3

::: {.callout-note title="Instrucción del ejercicio 3"}

Agregue al archivo anterior una función para la **Extrapolación de Richardson**,  
que permita trabajar con fórmulas del tipo $N(x_0, h)$.

:::

**Solución**  
*(Implementación de una función general para aplicar extrapolación de Richardson a derivadas numéricas.)*

```{r}
Richardson <- function(N, x0, h, n){
  Q <- matrix(NA_real_, nrow = n, ncol = n)
  for (i in 1:n) {
    Q[i,1] <- N(x0, h/(2^(i - 1)))
  }
  for (i in 2:n) {
    for (j in 2:i) {
      Q[i,j] <- (4^(j-1)*Q[i,j-1] - Q[i-1,j-1])/(4^(j-1)-1)
    }
  }
  return(Q[n,n])
}
```


# Ejercicio 4

::: {.callout-note title="Instrucción del ejercicio 4"}

Se puede probar la siguiente **fórmula progresiva** para calcular derivadas:

$$
f'(x_0) = \frac{1}{h}\big[f(x_0 + h) - f(x_0)\big]
- \frac{h}{2} f''(x_0)
- \frac{h^2}{2} f'''(x_0)
+ O(h^3)
$$

Aplique **extrapolación de Richardson** para aproximar derivadas con la fórmula anterior.  
Luego, repita el ejercicio 2 usando este método.

:::

**Solución**  
*(Implementación de la fórmula progresiva con extrapolación de Richardson aplicada al caso de $f'(2.19)$.)*

```{r}
formula <- function(f, d2f, d3f, x0, h){
  return((f(x0+h)-f(x0))/h - (h/2)*d2f(x0) - (h^2/2)*d3f(x0))
}

f <- function(x) (x^3)*exp(x^2) - sin(x)
df <- function(x) 3*(x^2)*exp(x^2) + 2*(x^4)*exp(x^2)-cos(x)
d2f <- function(x) 6*x*exp(x^2) + 14*x^3*exp(x^2)+4*x^5*exp(x^2)+sin(x)
d3f <- function(x) 6*exp(x^2)+54*x^2*exp(x^2)+48*x^4*exp(x^2)+8*x^6*exp(x^2)+cos(x)

Richardson(function(x, h) formula(f, d2f, d3f, x, h), 2.19, 0.01, 2)
Richardson(function(x, h) formula(f, d2f, d3f, x, h), 2.19, 0.001, 2)

```


# Ejercicio 5

::: {.callout-note title="Instrucción del ejercicio 5"}

Implemente en **R** los algoritmos de **integración numérica** vistos en clase.  
Se deben implementar los siguientes:

- `Trapecio(a, b)`  
  (* Calcula la integral de F de a hasta b, usando la regla del Trapecio *)

- `Simpson(a, b)`  
  (* Calcula la integral de F de a hasta b, usando la regla de Simpson *)

- `SimpsonCompuesta(a, b, m)`  
  (* Calcula la integral de F de a hasta b, usando la regla de Simpson Compuesta *)

- `Romberg(a, b, n)`  
  (* Calcula la integral de F de a hasta b, usando el método de Romberg *)

- `IntegralDobleSCT(a, b, n, m)`  
  (* Calcula la integral doble de F en regiones de tipo I usando Simpson Compuesto *)

:::

**Solución**  
*(Implementación de los cinco métodos de integración numérica en R.)*

```{r}
Trapecio <- function(f, a, b){
  return((b-a)*(f(a) + f(b))/2)
}

Simpson <- function(f, a, b){
  return(((b-a)/6)*(f(a) + 4*f((a+b)/2)+f(b)))
}

SimpsonCompuesto <- function(f, a, b, m){
  h <- (b-a)/(2 * m)
  xi0 <- f(a)+f(b)
  xi1 <- 0 #suma de nodos impares
  xi2 <- 0 #suma de nodos pares
  for(j in 1:(2 * m - 1)){
    x <- a+j*h
    if(j%%2 == 0){
      xi2 <- xi2 + f(x)
    } else{
      xi1 <- xi1 + f(x)
    }
  }
  return((h/3)*(xi0 + 2*xi2 + 4*xi1))
}

Romberg <- function(f, a, b, n){
  Q <- matrix(NA_real_, nrow = n, ncol = n)
  h <- b-a
  Q[1,1] <- (h/2)*(f(a) + f(b))
  for (i in 2:n){
    suma <- 0
    for (k in 1:(2^(i-2))){
      suma <- suma + f(a + (k - 1/2)*h)
    }
    Q[i,1] <- 0.5*(Q[i-1,1] + h*suma)
    h <- h/2
  }
  
  for (i in 2:n) {
    for (j in 2:i) {
      Q[i,j] <- (4^(j-1)*Q[i,j-1] - Q[i-1,j-1])/(4^(j-1)-1)
    }
  }
  return(Q[n,n])
}

IntegralDobleSCT <- function(f, g1, g2, a, b, n, m){
  h <- (b-a)/(2*n)
  xi0 <- 0 # inicial + final
  xi1 <- 0 # impares
  xi2 <- 0 # pares
  for (i in 0:(2*n)) {
    xw <- a + i*h
    yi <- SimpsonCompuesto(function(y) f(xw, y), g1(xw), g2(xw), m)
    if(i == 0 || i == 2*n){
      xi0 <- xi0 + yi
    } else if(i %% 2 == 0){
      xi2 <- xi2 + yi
    } else {
      xi1 <- xi1 + yi
    }
  }
  return((h/3)*(xi0+4*xi1+2*xi2))
}
```



# Ejercicio 6

::: {.callout-note title="Instrucción del ejercicio 6"}

Calcule

$$
\int_0^{\pi} (4 + 2\sin x)\,dx
$$

mediante **todos los métodos programados arriba**  
(*excepto el último método de integración doble*).

:::

**Solución**  
*(Evaluación de la integral con Trapecio, Simpson, Simpson Compuesto y Romberg;  
comparación con el valor analítico exacto $= 4\pi$.)*

# Ejercicio 7

::: {.callout-note title="Instrucción del ejercicio 7"}

Determine el valor de $n$ según las **cotas teóricas del error** para aproximar la integral:

$$
\int_0^{\pi} (8 + 5 \sin x)\,dx
$$

con **4 cifras significativas** mediante la **regla de Simpson Compuesta**.  
Calcule la integral con este valor de $n$.  
¿Es realmente el valor de $n$ necesario?

:::

**Solución**  
*(Cálculo teórico del error en Simpson compuesta, estimación de $n$, verificación numérica y comparación del error real con el teórico.)*



# Ejercicio 8

::: {.callout-note title="Instrucción del ejercicio 8"}

Calcule $\ln(2)$ usando:

$$
\ln(2) = \int_1^2 \frac{dx}{x}
$$

mediante la **regla de Simpson Compuesta**.  
¿Cuál es el menor valor de $n$ que garantiza **6 cifras significativas** en el cálculo de $\ln(2)$?

:::

**Solución**  
*(Determinación de $n$ mediante el error teórico de Simpson compuesta y comparación con el valor exacto de $\ln(2)$.)*



# Ejercicio 9

::: {.callout-note title="Instrucción del ejercicio 9"}

Use el procedimiento de **integrales dobles** para calcular el área limitada por la parábola  
$y = 4x - x^2$, el eje $X$, y la recta $y = -3x + 6$.  
Resuélvalo también usando **R** directamente.

:::

**Solución**  
*(Determinación de los puntos de intersección, límites de integración y cálculo del área mediante integración doble y verificación en R.)*



# Ejercicio 10

::: {.callout-note title="Instrucción del ejercicio 10"}

Usando el procedimiento de integración múltiple, calcule el volumen del sólido limitado por el paraboloide  

$$
z = 4 - x^2 - 2y^2
$$

y el plano $xy$.  
Resuélvalo también usando **R** directamente.

:::

**Solución**  
*(Definición del dominio de integración, cálculo del volumen analítico y numérico en R.)*



# Ejercicio 11

::: {.callout-note title="Instrucción del ejercicio 11"}

La **Regla del Trapecio Extendida** se presenta en el siguiente teorema:

> **Teorema:**  
> Sea $f \in C^2[a,b]$, con $h = (b - a)/n$ y $x_j = a + jh$ para cada $j = 0,1,\ldots,n$.  
> La regla del trapecio para $n$ subintervalos es:
>
> $$
> \int_a^b f(x)\,dx
> = \frac{h}{2}\left[f(a) + f(b) + 2\sum_{j=1}^{n-1} f(x_j)\right]
> - \frac{(b-a)h^2}{12} f''(\mu),
> \quad \text{para alguna } \mu \in [a,b].
> $$

**(a)** Pruebe el teorema anterior.  
**(b)** Escriba un algoritmo en pseudo-código para la **regla del trapecio extendida**.  
**(c)** Implemente en **R** la regla del trapecio extendida.

:::

**Solución**  
*(Demostración teórica del teorema, desarrollo del pseudo-código y ejemplo de implementación en R.)*



# Ejercicio 12

::: {.callout-note title="Instrucción del ejercicio 12"}

Calcule:

$$
\int_0^2 x^2 e^{-x^2}\,dx
$$

usando la **regla del trapecio extendida** con $n = 8$.

:::

**Solución**  
*(Cálculo numérico de la integral y comparación con el valor de referencia obtenido por software simbólico.)*



# Ejercicio 13

::: {.callout-note title="Instrucción del ejercicio 13"}

Sea $f$ definida por:

$$
f(x) = 
\begin{cases}
x^3 + 1, & 0 \le x \le 2,\\[0.5em]
2x + 5, & 2 < x \le 6.
\end{cases}
$$

**(a)** Aproxime $\int_0^6 f(x)\,dx$ usando la **regla del trapecio extendida**.  
**(b)** Aproxime $\int_0^6 f(x)\,dx$ usando la **regla de Simpson compuesta**.  
**(c)** Determine cuál resultado es más preciso.

:::

**Solución**  
*(Evaluación de ambas integrales con los métodos solicitados y comparación de errores relativos.)*



# Ejercicio 14

::: {.callout-note title="Instrucción del ejercicio 14"}

Escriba un **algoritmo en pseudo-código** para calcular **integrales dobles tipo I** basado en la **Regla del Trapecio Extendida**.  
Luego, agregue este algoritmo al módulo de integración numérica implementado anteriormente.

:::

**Solución**  
*(Esquema de pseudo-código del algoritmo generalizado a doble integración y adaptación al código previo.)*



# Ejercicio 15

::: {.callout-note title="Instrucción del ejercicio 15"}

Repita los ejercicios 9 y 10 usando el algoritmo desarrollado en el ejercicio anterior.

:::

**Solución**  
*(Aplicación del nuevo algoritmo de integración doble a los casos geométricos definidos en los ejercicios 9 y 10.)*

# Ejercicio 16

::: {.callout-note title="Instrucción del ejercicio 16"}

Sea

$$
f(x) = \int_0^x \cos(t^2)\,dt.
$$

(a) Interpole $f(x)$ con nodos $x_0 = 0$, $x_1 = \frac{\pi}{2}$, $x_2 = \pi$,  
$x_3 = \frac{3\pi}{2}$, $x_4 = 2\pi$, $x_5 = \frac{5\pi}{2}$, $x_6 = 3\pi$,  
usando alguno de los métodos vistos en el curso.  

*Sugerencia:* Recuerde que $\int \cos(t^2)\,dt$ no puede calcularse en términos de funciones elementales.

(b) Grafique el polinomio $p(x)$ y la función $f(x)$ en un mismo plano.

(c) Dé dos razones por las cuales **a priori** se sabe que la interpolación anterior para $f(x)$ es “mala”.

:::

**Solución**  
*(Construcción de los nodos y valores de $f(x)$ mediante integración numérica, obtención del polinomio interpolante y análisis de la oscilación tipo Runge.)*



# Ejercicio 17

::: {.callout-note title="Instrucción del ejercicio 17"}

Determine $a, b, c$ en la fórmula de cuadratura:

$$
\int_{-1}^{1} f(x)\,dx = a f(-\alpha) + b f(0) + c f(\alpha) + \mathcal{E}(f)
$$

en función de $\alpha$, tal que tenga una **exactitud algebraica igual a 3**, por lo menos.

:::

**Solución**  
*(Desarrollo del sistema de ecuaciones a partir de la condición de exactitud algebraica y resolución para $a, b, c$ en términos de $\alpha$.)*



# Ejercicio 18

::: {.callout-note title="Instrucción del ejercicio 18"}

Repita el ejercicio anterior pero con **exactitud algebraica igual a 5**.

:::

**Solución**  
*(Derivación del sistema extendido para los polinomios de grado hasta 5 y cálculo de los coeficientes.)*



# Ejercicio 19

::: {.callout-note title="Instrucción del ejercicio 19"}

Demuestre la **regla de Simpson** a partir de la fórmula de cuadratura

$$
\int_{x_0}^{x_2} f(x)\,dx = a_0 f(x_0) + a_1 f(x_1) + a_2 f(x_2) + \mathcal{E}(f)
$$

usando el hecho de que la fórmula de Simpson tiene **exactitud algebraica igual a 3**.

:::

**Solución**  
*(Derivación paso a paso de los coeficientes $a_0$, $a_1$, $a_2$ mediante el ajuste de los momentos exactos de monomios de grado 0 a 3.)*



# Ejercicio 20

::: {.callout-note title="Instrucción del ejercicio 20"}

Demuestre que existe una constante positiva $c$ tal que la fórmula de cuadratura

$$
\int_{-1/2}^{1/2} f(x)\,dx = \frac{1}{3}\,[f(-c) + f(0) + f(c)] + \mathcal{E}(f)
$$

tiene **exactitud algebraica igual a 3**.

:::

**Solución**  
*(Verificación de la exactitud algebraica mediante evaluación de la fórmula para $f(x) = 1, x, x^2, x^3$ y determinación de la constante $c$ que satisface las condiciones de simetría y momento.)*



# Ejercicio 21

::: {.callout-note title="Instrucción del ejercicio 21"}

Determine las constantes $a$ y $b$ tal que la fórmula de cuadratura

$$
\int_0^{\infty} e^{-x} f(x)\,dx = \frac{1}{4} [a f(b) + b f(a)] + \mathcal{E}(f)
$$

tenga **exactitud algebraica igual a 3**, por lo menos.

:::

**Solución**  
*(Empleo de la función peso $e^{-x}$, desarrollo de los momentos de Laguerre y resolución del sistema de condiciones para $a$ y $b$.)*



# Ejercicio 22

::: {.callout-note title="Instrucción del ejercicio 22"}

Demuestre que existen constantes $c_1 \in [a,b]$ y $c_2 \in [a,b]$ tal que la fórmula de cuadratura

$$
\int_a^b f(x)\,dx = \frac{b-a}{2} \, [f(c_1) + f(c_2)] + \mathcal{E}(f)
$$

tiene **exactitud algebraica igual a 3**, por lo menos.

:::

**Solución**  
*(Aplicación del teorema de los valores intermedios y propiedades de simetría para justificar la existencia de $c_1$ y $c_2$ en el intervalo, garantizando la exactitud hasta grado 3.)*

# Ejercicio 23

::: {.callout-note title="Instrucción del ejercicio 23"}

Usando **integración numérica**, escriba un procedimiento en **R** que permita obtener para una función dada $f(x)$ su **polinomio trigonométrico $S_n(x)$**,  
es decir, una **aproximación a su Serie de Fourier**.

:::



::: {.callout-note title="Instrucción del inciso (a)"}

Si se definen:

$$
\phi_0(x) = \frac{1}{\sqrt{2\pi}},
$$

$$
\phi_k(x) = \frac{1}{\sqrt{\pi}} \cos(kx), \quad k = 1, 2, \ldots, n,
$$

$$
\phi_{n+k}(x) = \frac{1}{\sqrt{\pi}} \sin(kx), \quad k = 1, 2, \ldots, n-1.
$$

Pruebe que el conjunto  

$$
B = \{\phi_0, \phi_1, \ldots, \phi_{2n-1}\}
$$

es **ortogonal** con el producto interno integral en el intervalo $[-\pi, \pi]$.  

Dada $f \in C[-\pi, \pi]$, su polinomio trigonométrico $S_n(x)$ se define como:

$$
S_n(x) := \sum_{k=0}^{2n-1} a_k \, \phi_k(x),
$$

donde

$$
a_k = \int_{-\pi}^{\pi} f(x)\phi_k(x)\,dx, \quad k = 0, 1, \ldots, 2n-1.
$$

El límite:

$$
\lim_{n \to \infty} S_n(x) = \lim_{n \to \infty} \sum_{k=0}^{2n-1} a_k \phi_k(x)
$$

se denomina **Serie de Fourier** de $f$.

:::

**Solución (a)**  
*(Demostración de la ortogonalidad mediante el cálculo del producto interno entre las funciones base $\phi_i$ y $\phi_j$ y verificación de que el resultado es cero cuando $i \ne j$ y distinto de cero cuando $i = j$.)*


::: {.callout-note title="Instrucción del inciso (b)"}

Usando alguno de los métodos de integración numérica programados anteriormente,  
escriba una función en **R** para calcular:

$$
a_k = \int_{-\pi}^{\pi} f(x)\phi_k(x)\,dx, \quad \text{para cada } k = 0, 1, \ldots, 2n-1.
$$

:::

**Solución (b)**  
*(Implementación en R que use métodos numéricos como Simpson o Romberg para calcular los coeficientes $a_k$.)*


::: {.callout-note title="Instrucción del inciso (c)"}

Programe una función en **R** para calcular la suma:

$$
S(n, x) = \sum_{k=0}^{2n-1} a_k \phi_k(x).
$$

:::

**Solución (c)**  
*(Función en R que recibe los coeficientes $a_k$ y las funciones base $\phi_k$ para evaluar $S_n(x)$ en un conjunto de puntos del dominio $[-\pi, \pi]$.)*


::: {.callout-note title="Instrucción del inciso (d)"}

Con el programa anterior, encontrar $S_n(x)$ para  
$n = 3, 4, 5, 6, 7, 8$  
para la función:

$$
f(x) = 
\begin{cases}
-1, & -\pi < x < 0, \\[0.3em]
1, & 0 < x < \pi.
\end{cases}
$$

Luego grafique $f(x)$ y $S_n(x)$ en un mismo plano para $n = 3, 4, 5, 6, 7, 8$.

:::

**Solución (d)**  
*(Código en R que genera las aproximaciones $S_n(x)$ y grafica las curvas junto con la función original $f(x)$ para observar el fenómeno de Gibbs y la convergencia de la serie de Fourier.)*